【裁判字號】    94,上訴,3413
【裁判日期】    950712
【裁判案由】    偽造文書等
【裁判全文】
臺灣高等法院刑事判決                94年度上訴字第3413號
上  訴  人  臺灣臺北地方法院檢察署檢察官
上  訴  人
即  被  告  乙○○
選任辯護人  邵華律師
被      告  甲○○
            丁○○
上  一  人
選任辯護人  羅翠慧律師
            李姝律師
上列上訴人因被告等偽造文書等案件，不服臺灣台北地方法院93
年度訴字第981號，中華民國94年8月25日第一審判決（起訴案號
：臺灣台北地方法院檢察署92年度偵緝字第1240號、92年度偵緝
字第1398號、92年度偵字第20964 號），提起上訴，本院判決如
下：
    主  文
原判決關於乙○○、甲○○部分均撤銷。
乙○○共同行使偽造私文書，足以生損害於他人，處有期徒刑捌
月，附表所示偽造之印章、印文及署押均沒收。
甲○○共同行使偽造私文書，足以生損害於他人，處有期徒刑伍
月，如易科罰金，以銀元參佰元即新臺幣玖佰元折算壹日。附表
所示偽造之印章、印文及署押均沒收。
其他上訴駁回。
    事  實
一、乙○○與丁○○（原名劉淑華）係朋友關係，丁○○與戊○○二人則為昔日之同事。緣戊○○於民國（下同）91年間向
    丁○○提及有意購屋，乙○○得知後，為取得仲介機會，居
    間賺取價差，乃對丁○○誆稱當時設有接待中心負責出售事
    宜之臺北縣三重市○○路○段150號等房地為其親戚所有（實
    則該屋為陳海順、丙○○所有，而委託渠等之姪即東森房屋
    仲介公司仲介業者陳德欽代為銷售），可以較低價售予戊○○，如經順利成交，將支付按成交面積每坪新臺幣（下同）
    1 萬元計算之佣金予丁○○等語，促使不知情之丁○○積極
    遊說戊○○考慮購買該處房屋，戊○○遂於91年5 月底前往
    查看同址三樓之房屋（坐落於臺北縣三重市○○段第64地號
    權利範圍萬分之106、建號為第12110號之房地），並經實際
    負責該處房屋銷售之人員陳德欽帶領看屋。戊○○看屋後，
    雖有購買意願，然因陳德欽表示該屋須連同車位一併買受，
    戊○○無意購買車位而未成交。詎乙○○知情後，遂出面與
    陳德欽洽談買賣條件，明知賣方要求房屋連同車位一併出售
    之條件並未變更，且該車位係以區分所有權之比例登記，並
    無獨立權狀，亦未覓得願買該車位之買主，而其本身復因財
    務不佳，於誠泰商業銀行新莊分行所開設之00000000號支票
    帳戶（以下簡稱誠泰銀行支票帳戶），早自91年5 月23日起
    ，即因存款不足迭遭退票，顯已無力先行購買前開不動產，
    以配合戊○○之需求，再將車位轉售。竟起意詐取戊○○之
    購屋款項，意圖為自己不法之所有，先向陳德欽表示願以54
    0 萬元購買前開房屋及車位，並透過不知情之丁○○向戊○○誆稱：已代為談妥該房屋不含車位之房地總價為492 萬元
    ，車位部分一併先行過戶予戊○○以便辦理貸款，日後再行
    歸還屋主，惟須於91年6月4日交付訂金15萬元云云，使戊○○誤信有成交之可能，而於91年6月4日，將訂金15萬元交予
    丁○○，委其代為處理，丁○○遂於同日應乙○○之約至臺
    北縣三重市○○路○段103號1 樓東森房屋仲介有限公司三重
    辦事處（以下稱東森房屋三重辦事處），配合辦理相關事宜
    。乙○○為取信於戊○○，乃於丁○○到場簽約前，另以已
    覓得他人願意單獨購買車位為由，要求不知情之陳德欽配合
    出具含車位總價540萬元及不含車位總價為492萬元之不動產
    買賣要約承諾書各1 件，並交付其前開誠泰銀行支票帳戶，
    面額100萬元，發票日為91年6月5日之支票1紙，交付陳德欽
    做為訂金。俟丁○○到場後，乙○○即安排丁○○代表戊○○以買方身分與陳德欽簽訂該不含車位總價492 萬元之「東
    森房屋不動產買賣要約承諾書」，並收取戊○○所交付之前
    開訂金15萬元（此部分因陳德欽已收取乙○○交付之訂金支
    票，故由乙○○直接簽收訂金），完成前開斡旋程序後，為
    接續進行買賣事宜，詐取款項，乙○○遂聯絡知情之仲介業
    者甲○○，兩人基於共同犯意之聯絡，由甲○○偽以賣方代
    理人身分，出面與買方簽約，由乙○○於同年月8 日以前之
    某不詳時、地，委託不知情之刻印業者，刻製陳海順、丙○○之印章各1枚（即如附表編號(一)所示)，並冒用彼2 人名義
    ，偽造91年6月8日之授權書1 紙（並於其上偽造陳海順、丙○○之署押及印文，其情形詳如附表編號(二)(三)所示），內容
    略為陳海順、丙○○二人委託甲○○處理前述房屋及土地之
    買賣簽約事宜，委託期間自91年6月8日至同年月15日止等語
    ，並連同印章提交甲○○而行使之。其間適乙○○之友人周
    浩為向乙○○催討債務20萬元，乙○○為表示正在進行不動
    產投資，將有獲利可供清償債務，用以安撫周浩為；並表現
    處理車位之意願及能力，藉以取信買方戊○○及賣方代理人
    陳德欽二人，用以爭取時間繼續買賣程序，以便詐取價金，
    乃向周浩為謊稱伊正在從事房地產投資，有機會獲利，並於
    91 年6月11日帶同周浩為前往東森房屋三重辦事處，告以其
    係投資本件房地買賣，周浩為如同意具名擔任買方簽立訂金
    收據，除可確保債權獲償外，於賣方發生違約情事時，亦可
    請求以訂金（20萬元）倍數計算之賠償金等語，以說服周浩
    為同意具名擔任車位之買受人。俟周浩為同意後，乙○○即
    對陳德欽表示周浩為係該有意購買車位之人，而於同（6 月
    11）日由不明原委之周浩為、陳德欽二人，分別以買方本人
    及賣方代表身分，簽立20萬元之訂金收據1 紙（乙○○於同
    年月14日，依該訂金收據記載，匯款20萬元至陳德欽之臺北
    銀行三重分行帳戶）。乙○○於完成前述程序後，即透過知
    情之甲○○介紹不知情之代書業者黃士桂代辦簽約事宜，並
    與甲○○相約在同年月14日上午前往位於臺北市○○區○○
    路35號4 樓之「春億代書事務所」簽約，另透過丁○○通知
    戊○○前往簽約。91年6 月14日，戊○○即由丁○○陪同前
    往春億代書事務所，與偽以擔任賣方代理人之甲○○，簽訂
    房地買賣契約書（含所附備忘錄）及協議書（並於其上偽造
    陳海順、丙○○之署押及印文，詳如附表編號(四)(五)(六)所示）
    ，約定不含車位之總價款為492萬元，第1期即簽約當日應付
    112萬元（含訂金15萬元），餘款380萬元俟完成過戶，金融
    機構核撥貸款後給付，並同時交屋，另車位部分則先連同前
    開房地一併過戶予戊○○，以便辦理貸款，待完成銀行貸款
    後，再行過戶返還賣方等情，而由甲○○持乙○○所交付偽
    造之陳海順、丙○○印章，在上開買賣契約書及協議書上簽
    名、用印，使戊○○陷於錯誤而當場交付現金五萬元及以中
    國信託商業銀行三重分行為付款人，帳號0000000000-00 號
    ，支票號碼BB0000000號，面額100萬元之支票1 紙予甲○○
    代為簽收，足以生損害於陳海順、丙○○及戊○○；乙○○
    則以前去拿取所有權狀，未及趕回為由，於簽約過程中始終
    迴避到場，以免戊○○等人查覺有異。同（14）日下午，乙○○始應甲○○之約，前往臺北市○○路甲○○之上班地點
    ，向其拿取戊○○因陷於錯誤而交付之前開第1 期價款餘額
    105萬元（含現金5萬元及面額100 萬元之支票一紙）。嗣因
    戊○○簽約後，久未接獲過戶通知，發覺有異，經前往接待
    中心詢問陳德欽本件買賣事宜後，始知受騙，共計損失120
    萬元。
二、案經戊○○訴由臺北市政府警察局信義分局報請臺灣臺北地
    方法院檢察署檢察官偵查起訴。
    理  由
壹、有罪部分：
一、訊據上訴人即被告乙○○固坦承於上開時地，分別以居間仲
    介、購屋、授權代理、投資買賣及辦理代書業務等事由，與
    其友人即丁○○、代售房屋之仲介業者陳德欽、仲介業者即
    被告甲○○、債權人周浩為及代書黃士桂等人，接洽辦理上
    述各項仲介、購屋及簽約事宜；並刻製屋主陳海順、丙○○
    印章，用以製作前開授權書及簽訂契約；暨透過被告丁○○
    、甲○○2人，收取告訴人戊○○所交付之購屋價款共120萬
    元（含訂金15萬元、第1 期價款之現金5萬元及面額100萬元
    之支票1 紙）等事實，但矢口否認有何詐欺暨偽造文書情事
    ，辯稱：伊因得知告訴人無意購買車位，屋主嗣後亦同意以
    不含車位492 萬元之價格出售前開房屋及土地，故出面以連
    同車位總價540 萬元之價格，向代售房屋之仲介陳德欽購買
    ，擬將房屋及土地部分轉售予告訴人，車位部分則另行出售
    賺取利潤，告訴人亦知悉此一購買、轉售情形，而無欺瞞情
    事，詎因告訴人嗣後反悔，無意購買前開房屋及土地，致無
    法完成交易，被告本人則因經濟狀況惡化，致未能將先前向
    告訴人所收取之價款（含訂金）120 萬元返還，並非有意詐
    欺；至於屋主陳海順、丙○○之印章及授權書，均係於渠等
    代理人陳德欽知情之情形下製作，並非偽造云云。被告甲○○亦坦承乙○○有要伊以陳海順、丙○○名義簽約，沒有見
    到也不認識陳海順、丙○○等人之情，但亦矢口否認有何詐
    欺暨偽造文書等犯行，辯稱：伊係因乙○○出具屋主之授權
    書，且告以相關買賣條件已由買賣雙方約定談妥，因而誤認
    有獲得屋主授權簽約之事實，始受乙○○之託以賣方之代理
    身分前往代書事務所簽約，伊僅於簽約時到場，對於本件買
    賣先前之洽談過程均不清楚，亦未從中獲利，並無詐欺或偽
    造文書云云。
二、惟查：
  (一)系爭臺北縣三重市○○路○段150號3 樓之房地屬陳海順、丙○○所有，除委託渠等姪子即東森房屋仲介公司（下稱東森
    房屋）仲介業者陳德欽代為銷售外，並無委託或授權他人代
    為銷售或簽約等情，業據陳海順於偵查結證稱：「該屋係我
    和丙○○共有，委託姪子陳德欽出售，若要簽約，陳德欽會
    要我出面和買方直接簽約，並未將本件房地出售予乙○○，
    除陳德欽外並未委託或授權他人銷售及簽約，亦未收取戊○○之訂金。」等語（見92年度偵緝字第1398號卷第98至99頁
    ），核與證人陳德欽於原審結證稱：「本件三重市○○路○
    段150 號是一棟大樓，屋主陳海順、丙○○是我親叔叔，由
    我於該處設置接待中心負責銷售，並未授權給他人作仲介買
    賣。」等語相符（見原審卷第143至144頁），而屋主即丙○○亦於本院證稱伊並未委任被告乙○○、甲○○出售系爭房
    屋在卷，足認系爭房屋並無委託或授權被告乙○○、甲○○
    代為銷售或簽約之情，應可認定。
  (二)系爭房屋之車位，係以建物共同使用之權利範圍登記「含停
    車位編號3 」，而無獨立之所有權可供單獨移轉，此有該建
    物所有權狀之記載可憑（見92年度偵字第4946號卷第37頁）
    ，是該不動產所有人（含建物所有人陳海順及土地所有人丙○○）均係以車位與房地一併出售作為買賣標的物，受託處
    理銷售事宜之證人陳德欽，亦係以此為標的，分別與告訴人
    及被告乙○○洽談銷售事宜，並與被告乙○○約定總價540
    萬元，而應其要求分別立具包含車位總價540 萬元及不含車
    位492萬元之不動產買賣要約承諾書各1件，業據證人陳德欽
    於原審結證稱：「這棟房子的車位沒有獨立的權狀，是依照
    持分比例判斷是否包括車位在內，這份權狀上面有記載車位
    編號，所以是包含車位在內。」（見原審卷第144頁）、「
    （問：車位是否可以與房子分開過戶？）不可以，除非已經
    持有本棟房屋的所有權，否則就不能單獨過戶車位。這個情
    形，我在簽要約承諾書時，就已經告訴乙○○」（見原審卷
    第149頁）、「（問：當時屋主有無同意要540萬元出售房子
    、車位？）有的」（見原審卷第150 頁）、「（告訴人看屋
    時，所開出之售價）沒有按坪開價，我們是連同車位開總價
    出來，而且這間開出去的總價，也是連同車位一起計算」、
    「是乙○○要求簽二份要約承諾書。我沒有分別就房子、車
    位去跟屋主談價錢，就只有一個總價。」（見原審卷第154
    頁）、「…這540 萬元的價格是乙○○委託我去跟賣方談的
    價錢，後來賣方也同意此一價格，所以才找他們過來付訂金
    。」（見原審卷第158 頁）等語綦詳；且被告乙○○亦自承
    ：「本件有2份要約承諾書，1份是以我自名義簽的，是連同
    車位的承諾書，另外1 份是要交給戊○○，所以標明不含車
    位…」等語（見原審卷第155、156頁），是系爭房地係連同
    車位一併出售之情，自堪認定。
  (三)被告乙○○明知與仲介陳德欽約定之房地總價為連同車位54
    0 萬元，為配合告訴人之購屋需求，仍隱瞞前開交易約定，
    透過不知情之被告丁○○向告訴人誆稱談妥扣除車位後之總
    價492 萬元，藉以使告訴人同意購屋，而進行後續之簽約、
    付款程序，業經被告丁○○陳明在卷，核與告訴人戊○○結
    證稱：「價錢都是丁○○告訴我的，當時說的總價是490 萬
    元（嗣更正為492萬元。」（見原審卷第127頁）、「一開始
    我只打算買房子，不買車位，490萬元（嗣更正為492萬元）
    是只有房子的錢…」（見原審卷第129 頁），「（房子總價
    ）是契約書上所寫的492萬元，我剛才所說490萬元是說錯了
    。」（見原審卷第132 頁）等語相符，並有不動產買賣要約
    承諾書（見92年偵緝字第1398號卷第72、73頁）及房地買賣
    契約書（見92年偵字第4946號卷第48至56頁）各1 件在卷可
    憑。告訴人因誤信被告丁○○所轉述，被告乙○○謊稱之交
    易價格及簽約下訂程序，乃於91年6月4日，交付15萬元予被
    告丁○○，由其前往辦理簽約事宜，亦據告訴人結證稱：「
    …丁○○叫我在6月4日拿訂金給她，我依約在當天拿現金15
    萬元給丁○○…」、「…當時說的總價是490 萬元，當天給
    付給劉沛15 萬元是訂金…」等語在卷（見原審卷第127頁）
    ，核與被告丁○○供稱：「…6月4日是乙○○叫我去付訂金
    ，我與戊○○約好在真鍋咖啡廳見面，我跟戊○○拿15萬元
    訂金，並且告訴她我要去仲介那裡下訂金，當時沒有談到要
    簽要求承諾書的事情，當時只說是要去付訂金，但6月4日之
    前戊○○就已經跟我談好房價是492 萬元，所以到了接待中
    心（臺北縣三重市○○路○段103號）我才用代理人的名義去
    簽要約承諾書…」等情相符（見原審卷第157 頁），並有上
    開不動產買賣要約承諾書之記載可憑。被告乙○○雖辯稱告
    訴人對於買賣情節均屬知情云云，惟經告訴人否認在卷，參
    以告訴人身為買方，衡情自無明知與賣方條件並未合致，看
    屋時未能成交之原因亦未消滅之情形下，仍冒然交付訂金予
    非契約當事人之可能。被告乙○○空言否認誆稱買賣條件，
    誘使告訴人交付訂金云云，顯不足採。
  (四)91年6月4日，被告乙○○於被告丁○○到場之前，即與陳德
    欽商定要約承諾書，並交付其誠泰銀行新莊分行000000000
    帳號，面額100萬元（原審誤植為100元）之支票1 紙（票號
    ：PC0000000 號）作為要約保證金，故於被告丁○○攜帶訂
    金到場後，係由被告乙○○指示被告丁○○辦理簽約事宜，
    並簽收該15萬元訂金，此據證人陳德欽於原審結證稱：「…
    6月4日乙○○先到，丁○○才到，我和乙○○先簽包含車位
    540萬元的要約承諾書，並且收受100萬元之支票，後來丁○○才到場，簽了另外一份不含車位的要約承諾書…」、「我
    完全是針對乙○○540萬元之要約委託，丁○○有拿出15 萬
    元，她沒有要交給我，我也不知道他們後來怎麼處理。」等
    語（見原審卷第158 頁），核與被告丁○○指稱將該15萬元
    交給被告乙○○等語相符，並有被告乙○○簽收之訂金單據
    1 紙在卷可憑（見92年偵字第4946號卷第44頁）。被告乙○○雖辯稱其有意連同車位購買後，再以扣除車位492 萬元之
    價格，轉售予告訴人云云；惟被告乙○○交付予陳德欽作為
    要約保證金之前開支票，其支票帳戶早自91年5 月23日起，
    即因存款不足，屢有退票記錄，嗣於91年7 月12日經列為拒
    絕往來戶，有誠泰銀行莊敬分行93年6 月17日誠泰銀敬字第
    93068號函1件附卷可憑（見92年偵緝字第1398號卷第118至1
    33頁）；對周浩為等人亦尚有負債未能清償（詳見後述），
    足認被告乙○○當時之財務狀況已告困窘，難有餘裕供此48
    萬元（0000000-0000000=480000）之投資周轉使用，遑論該
    車位因無獨立之產權登記，移轉多所限制，已詳前述，衡諸
    常情亦非適合之投資標的，被告辯稱用以轉售獲利云云，亦
    不足採。
  (五)91年6 月間，被告乙○○以其正從事不動產投資，獲利後即
    可清償債務，賣方如有違約情事，亦可要求以訂金（20萬元
    ）倍數計算之違約金，均可擔保債權人之債權獲償云云，勸
    說債權人周浩為同意具名擔任買受人，並於91年6月11 日，
    帶同周浩為前往臺北縣三重市○○路○段103號之東森房屋三
    重辦事處，辦理預付訂金程序，約定房地連同車位總價540
    萬元，預付定金20萬元，買方並應於91年6月22日下午4時，
    攜帶簽約金（含訂金）120 萬元前往東森房屋簽訂買賣契約
    ，被告乙○○嗣亦於同年月14日匯款20萬元至陳德欽之臺北
    銀行三重分行帳戶，此據證人陳德欽（見原審卷第155 頁）
    、周浩為（見原審卷第173至176頁）二人結證在卷，互核相
    符，並有陳德欽之存摺影本附卷可稽（見92年偵字第4946號
    卷第39頁）。
  (六)被告乙○○另以屋主事務繁忙，無法出席簽約，其本身亦因
    居間轉售，不便出面為由，委託被告甲○○以賣方代理人身
    分依其指定條件與買方簽約，並應被告甲○○要求，出具以
    賣方陳海順、丙○○名義製作之授權書，用以證明授權情事
    等事實，其後並交付用以簽發該授權書之陳海順、丙○○印
    章，由被告甲○○代理賣方至「春億代書事務所」與告訴人
    簽約用印，並簽立協議書等情，則經被告甲○○陳明在卷，
    核與證人即代書黃士桂結證稱：「（買賣契約約定的事項）
    他們來我事務所簽約之前，就已經自行談好。」（見原審卷
    第177 頁反面）、「因為乙○○、甲○○都有跟我提過說本
    件是乙○○向陳海順、丙○○購買房子之後，再轉賣給戊○○，所以都是乙○○跟我聯繫。」、「因為乙○○買房子，
    並沒有辦理過戶，所以沒有用乙○○的名義賣，因為他不是
    所有權人。」（見原審卷第179 頁反面）、「因為雙方事前
    都已經談妥，只是形式上到我事務所簽約，所以我以為他們
    都已經充分了解情形，現場並無任何人有特別意見，所以就
    簽約」（見原審卷第181 頁反面）等情相符；並有各該授權
    書（見92年偵字第4946號第42頁）、買賣契約書暨收款紀錄
    （見同前偵查卷第48至57頁）、車位過戶之協議書（見同前
    偵查卷第59、60頁）等件在卷可憑。而上開授權書、買賣契
    約書及協議書上之陳海順、丙○○簽名及印章，均非彼等所
    為，亦經陳海順結證在卷，證人陳德欽亦稱：「（你當時認
    知是何人要買房子？）是乙○○要買房子，因為從頭到尾都
    是他跟我接洽」等語明確（見原審卷第149 頁），益證賣方
    陳海順、丙○○等人，並無授權陳德欽以外之人出售房屋，
    或賣予他人轉售之認識，自無出具前開授權書予被告乙○○
    使用之可能；參以陳德欽本為受託出售不動產之仲介人，如
    須簽訂買賣契約，自可通知陳海順、丙○○二人簽約，或由
    彼二人授權其辦理相關事宜，斷無另行授權第三人代為處理
    之必要；遑論被告既已透過陳德欽商定總價為540 萬元，已
    如前述，賣方焉可能同意簽訂總價為492 萬之契約？被告乙○○辯稱買、賣雙方均已知情，賣方陳海順、丙○○同意授
    權其辦理本件簽約事宜云云，顯與前開事證有違，不足採信
    。被告甲○○既自承未見過屋主「陳海順、丙○○」等人，
    經乙○○委託以「陳海順、丙○○」之代理人自居，與告訴
    人簽訂上開買賣契約及協議書，致使告訴人不疑有詐，並於
    簽約同時交付現金5 萬元及中國信託商業銀行三重分行本行
    現金支票100 萬元予被告甲○○，並經由甲○○以「陳海順
    、丙○○」之代理人名義簽收，業據證人陳海順於偵查中證
    述在卷，復有房地買賣契約書附件備忘錄被告甲○○及「陳
    海順、丙○○」之印文足憑。
  (七)被告甲○○曾於91年6 月14日前往「春億代書事務所」，以
    本件房屋賣方代理人之身分與戊○○簽訂買賣契約書，並於
    契約書上代賣方陳海順、丙○○簽名並蓋印，同時收取戊○○支付之第1期價款105萬元後，復於賣賣契約書後附備忘錄
    「收款人簽章」處蓋用陳海順及丙○○之印文等情，固為甲○○所坦承，核與戊○○、丁○○、黃士桂所述相符，並有
    該買賣契約書可稽。然衡以常情，被告甲○○如為「陳海順
    、丙○○」之代理人，其應將告訴人所交付之價金交付予陳
    海順及丙○○而非被告乙○○，然被告甲○○卻將告訴人所
    交付之價金交予被告乙○○，實有違常情。況被告甲○○自
    詡為不動產買賣業者，就不動產買賣契約基本法律關係，應
    有所知悉，自難謂無共同詐欺之犯意。再查，被告甲○○所
    提出之授權書所載之授權範圍僅係將坐落於台北縣三重市○○路○段150號房屋出售，被告甲○○竟以「陳海順、丙○○
    」代理人之名義，與告訴人簽約同時簽立契約附件協議書，
    代理「陳海順、丙○○」同意將車位借給告訴人向銀行貸款
    ，並先過戶與告訴人，嗣告訴人完成貸款後，無條件把車位
    再過戶返還「陳海順、丙○○」等情，顯與系爭房屋須連同
    車位一併買受之意旨相悖，自非在授權範圍內，益見被告甲○○有共同持被告乙○○偽刻之「陳海順、丙○○」之印章
    蓋印於授權書上，致告訴人誤以為真，而交付買賣價金，是
    被告甲○○有於91年6 月14日買賣契約書及所附備忘錄上偽
    造陳海順、丙○○二人之印文及簽名，其主觀上有偽造文書
    及詐欺取財之犯意甚明。又被告乙○○盜刻「陳海順、丙○○」之印章，而偽造授權書，使告訴人陷於錯誤而簽約，足
    以生損害於陳海順、丙○○及告訴人，亦可認定。
  (八)告訴人簽約時，即當場交付第一期價金：現金五萬元及中國
    信託商業銀行三重分行，帳號0000000000-00 號，支票號碼
    BB0000000號，面額100萬元之支票1 紙，由自稱賣方代表之
    甲○○簽收；此據告訴人結證明確，核與被告甲○○供承之
    情節相符，並有記載收款紀錄之「備忘錄」及甲○○簽收之
    支票影本各1 件在卷可憑（見92年偵字第4946號卷第57、58
    頁）。被告甲○○簽收後，即於同日下午在臺北市○○路辦
    公室內，將前開105 萬元交予被告乙○○收執，亦據被告乙○○、甲○○二人供承在卷，互核相符。足見被告乙○○確
    有收取告訴人所交付之第1期購屋價款105萬元甚明。
  (九)被告乙○○雖否認有何不法所有之意圖，辯稱：因得知告訴
    人欲購屋惟不欲連同車位一併購買，始由其以540 萬元購買
    房地及車位，再將房地轉賣戊○○，車位則可另外單獨售予
    他人，其目的僅在賺取價差之利潤，並無詐欺云云。惟按其
    於上述各項買賣環節間，各以不同之說詞分別對應買方即本
    件告訴人、銷售人員陳德欽、友人周浩為、代書黃士桂及被
    告丁○○，並極力避免出面參與各項書面契約之簽署，顯與
    一般投資簽約，須親身參與以求權利獲得保障之情形有異；
    況被告乙○○除於91年6 月11日與東森房屋簽訂訂金收據後
    ，在同年月14日依約匯款20萬元至陳德欽指定之帳戶外，先
    後收取告訴人所交付之120 萬元，並未用以支付本件買賣價
    金，更與依約付款，免遭違約處罰，甚而解約損失之常情有
    違，足認被告乙○○並無完成買賣契約之真意，其對告訴人
    誆稱買賣條件及進度，使告訴人陷於錯誤而交付款項，其有
    意圖為自己不法之所有而施用詐術甚明。況本件糾紛發生後
    ，被告乙○○亦自承收受戊○○交付之20萬元現金並保有10
    0萬元支票，惟陳德欽已於91年7月17日將乙○○交付之訂金
    20萬元退還，此據陳德欽證述在卷（見原審卷第150 頁），
    並有上海商業儲蓄銀行面額20萬元支票1 紙及乙○○簽收退
    還訂金之切結書1 紙附卷可憑（見92年偵字第4946號卷第38
    、41頁），然被告乙○○竟先後以：「其中的20萬元給陳德
    欽，是作為本件買賣房屋的訂金，剩下的100 萬元，是因為
    戊○○後來不買，所以還是由我保管」、「（既然仍保留大
    部分的價金，為何不退還給告訴人？）我開本票的時候，我
    當時還沒有跟陳德欽談解約的事情，我怕被陳德欽沒收訂金
    」云云（見原審卷第206 頁），拒不歸還訂金予告訴人，益
    徵其有為自己不法所有之意圖，其詐欺犯意甚明。
  (十)本件被告乙○○與甲○○共同詐欺及偽造文書之事證明確，
    犯行均堪認定。
三、核被告乙○○、甲○○所為，均係犯刑法第339條第1項之詐
    欺取財罪、刑法第216條、第210條之行使偽造私文書罪；被
    告乙○○、甲○○二人就上開犯行，有犯意之聯絡，及行為
    之分擔，均為共同正犯。又被告二人共同利用不知情之刻印
    業者偽刻陳海順、丙○○之印章各1 枚，均為間接正犯；被
    告乙○○、甲○○共同偽造私文書後復持以行使，其偽造之
    低度行為應為行使之高度行為所吸收，不另論罪；其偽造他
    人印章、印文及署押，亦均為偽造私文書之部分行為，均不
    另論罪。又被告二人係基於行使偽造私文書之一個目的犯意
    ，而先後假冒陳海順、丙○○名義而偽造授權書、房地買賣
    契約書及所附備忘錄、協議書，並提出行使，應屬接續犯，
    其等同時假冒陳海順、丙○○名義而偽造上開私文書，係一
    個偽造行為，同時侵害陳海順、丙○○二人之權益，應依想
    像競合犯規定，從一重之行使偽造私文書罪處斷。查被告二
    人行為後，94年1月7日修正公布之刑法，自95年7月1日施行
    ，修正後之刑法刪除第55條關於牽連犯之規定。本件被告乙○○、甲○○所犯上開共同行使偽造私文書罪、詐欺取財罪
    等罪具有牽連犯之關係，依修正前即行為時之規定，應從一
    重之共同行使偽造私文書罪處斷；依修正後之刑法既已刪除
    牽連犯之規定，則所犯上述各罪應依數罪併罰之規定分論併
    罰。比較新舊法之規定，修正後之規定並非較有利於被告等
    ，依修正後之刑法第2條第1項之規定，應適用行為時之法律
    ，即適用修正前刑法第55條牽連犯之規定，是被告乙○○、
    甲○○共同行使偽造私文書之目的在於詐取戊○○之購屋價
    款，所犯上開詐欺取財罪與行使偽造私文書罪，二罪間具有
    方法結果之牽連關係，應從一重之共同行使偽造私文書罪處
    斷。又被告所犯之刑法第339條第1項詐欺取財罪之罰金刑部
    分，因刑法第33條第5 款業經修正並於95年7月1日施行，修
    正後為「罰金：新台幣一千元以上，以百元計算」，比較修
    正前後，以舊法較有利於被告，依刑法第2條第1項前段規定
    ，應適用修正前之刑法第33條第5款，附此敘明。
四、原審對被告乙○○予以論罪科刑，固非無見，惟查被告乙○○與被告甲○○有犯意聯絡及行為分擔，為共同正犯，原審
    未予詳察，遽為被告甲○○無罪，自有未洽。被告乙○○上
    訴否認犯行，為無理由，檢察官上訴以被告甲○○與乙○○
    共同行使偽造私文書及詐欺取財之犯行，而指摘原判決不當
    ，為有理由，自應由本院將原判決關於被告乙○○、甲○○
    部分撤銷改判。爰審酌被告乙○○、甲○○二人不思正途，
    貪圖不法利益，見戊○○有意購屋而起意施詐，騙取他人財
    物，騙取金額達120 萬元，並參酌被告二人所分擔之程度，
    被告乙○○係主犯，被告二人之犯罪手段、目的、方法，犯
    罪所生之危害，犯後否認犯行、態度不佳，且未賠償被害人
    之損害及其他一切情狀，分別量處如主文第二項所示之刑。
    又刑法第41條第1項及罰金罰鍰提高標準條例第2條，亦均經
    修正公布，並於95年7月1日施行，關於易科罰金之折算標準
    ，修正前係以銀元300元即新台幣900元折算一日，修正後係
    以新台幣一千元、二千元或三千元折算一日，比較修正前後
    ，以修正前較有利被告，依刑法第2條第1項前段規定，就被
    告甲○○所宣告之徒刑，適用修正前之刑法第41條第1 項前
    段規定，諭知易科罰金之折算標準。如附表所示偽造之印章
    、印文及署押（其名稱及數量均詳如附表），不問屬於犯人
    與否，均依刑法第219條之規定沒收。
貳、無罪部分：
一、公訴意旨略以：被告丁○○與乙○○、甲○○基於共同行使
    偽造私文書及意圖為自己不法所有之犯意聯絡，於91年5 月
    間，得知戊○○有意購買房屋，明知陳海順、丙○○欲出售
    本件房地，且係委託陳德欽代理出售，3 人並未經陳海順、
    丙○○之授權，丁○○竟向戊○○佯稱：屋主陳海順、丙○○所有之系爭房屋要賣，伊認識屋主，可以讓戊○○以較市
    價低廉一、二成之價格承購，並陪同戊○○前往上址看屋，
    復未經戊○○之授權，冒用戊○○之名義於91年6月4日與東
    森房屋仲介公司之陳德欽簽訂系爭房屋之不動產買賣要約承
    諾書，足以生損害於戊○○、陳海順及丙○○。丁○○復於
    同年翌（5）日向戊○○表示屋主欲以492萬元出售，訂金為
    15萬元，戊○○不疑有他，即將購屋訂金15萬元交付丁○○
    轉交給房屋所有權人，之後丁○○另通知戊○○於同年月14
    日前往春億代書事務所，乙○○為取信戊○○，使其交付購
    屋價金，由乙○○擅自偽刻陳海順、丙○○之印章各1 枚，
    並偽造陳海順、丙○○之授權書，交由知情之甲○○行使，
    並由甲○○向不知情代書黃士桂及戊○○偽稱：其為所有權
    人陳海順、丙○○之代理人，且以系爭房屋正辦理分割手續
    無法出權狀正本為藉口，僅提供系爭房屋之權狀影本，而與
    戊○○簽訂系爭房屋買賣契約書，甲○○在上開契約書偽造
    人陳海順、丙○○之印文及署押，致使戊○○陷於錯誤，交
    付現金5萬元及面額100萬元支票予甲○○，經甲○○以「陳
    海順、丙○○」之代理人名義簽收，並蓋用偽刻「陳海順、
    丙○○」印章於買賣契約書附件之備忘錄上，均足以生損害
    於陳海順、丙○○及戊○○，戊○○合計共支付120 萬元予
    甲○○、丁○○二人，甲○○並將所收到戊○○給付之價金
    交付乙○○處理。詎戊○○簽約付款後，甲○○、丁○○並
    未辦理系爭房地移轉登記事項，經戊○○詢問陳德欽，始知
    屋主陳海順、丙○○並未委託乙○○、甲○○、丁○○等人
    出售系爭房屋，亦未收到甲○○交付之售屋價金，戊○○始
    知受騙，因認被告丁○○與乙○○、甲○○共同涉犯刑法第
    339條第1項詐欺取財罪，及第216條、第210條之行使偽造私
    文書罪嫌。
二、按犯罪事實應依證據認定之，無證據不得認定犯罪事實；又
    不能證明被告犯罪者，應諭知無罪之判決，刑事訴訟法第15
    4條第2項、第301條第1項分別定有明文。次按認定犯罪事實
    所憑之證據，雖不以直接證據為限，間接證據亦包括在內；
    然而無論直接或間接證據，其為訴訟上之證明，須於通常一
    般之人均不致有所懷疑，而得確信其為真實之程度者，始得
    據為有罪之認定，倘其證明尚未達到此一程度，而有合理之
    懷疑存在時，即應為有利於被告之認定，更不必有何有利之
    證據（參照最高法院30年上字第816號、76年臺上字第4986
    號判例）。
三、公訴意旨認被告丁○○涉有上開罪嫌，無非係以被告丁○○
    坦承介紹戊○○購屋，並將收取之訂金15萬元交予乙○○，
    乙○○承諾給予佣金；被告甲○○坦承受乙○○指示以陳海
    順、丙○○名義簽約等語，及戊○○、陳海順、陳德欽、黃
    士桂之指證情節，暨授權書、不動產買賣要約承諾書、買賣
    契約書、備忘錄等為其論據。訊據被告丁○○堅決否認有何
    詐欺及偽造文書犯行，並辯稱：伊係經乙○○告知其與屋主
    有親戚關係，可以較低價格出售，始介紹戊○○購屋，惟相
    關事宜均由乙○○與陳德欽接洽處理，且因戊○○確實有意
    購屋，始向其收受訂金15萬元並代理戊○○簽訂要約承諾書
    ，並無偽造文書行為，事後有將該15萬元交付乙○○，乙○○雖曾允諾俟買賣成立給予佣金，惟實際並未收取分文，並
    無詐欺行為等語。
四、經查：
  (一)告訴人戊○○係經由被告丁○○之告知得知本件房屋出售訊
    息後，曾自行前往現場看屋，業據戊○○及陳德欽於原審證
    述明確，戊○○嗣於丁○○之介紹下同意以不含車位492 萬
    元之價格買受該屋，亦為戊○○所自承，證人陳德欽亦於91
    年6月4 日依照戊○○出價之492萬元，與買方簽訂不動產買
    賣要約承諾書，代為向屋主提出要約而斡旋，此有該要約承
    諾書在卷可稽。是告訴人戊○○雖未於該要約承諾書買方立
    書人之處親自簽名，而係由丁○○註記「立書人：戊○○代
    劉淑華（即丁○○）」等語，惟戊○○既確有意以492 萬元
    之價格購買系爭不含車位之房屋，向賣方提出要約，進而訂
    金15萬元交付丁○○協助下訂，足見戊○○確有授權丁○○
    代為下訂及簽約之表示，縱丁○○事先並未告知戊○○當日
    擬簽訂上開要約承諾書而簽立，亦與戊○○欲購買上揭房屋
    之本意，並無違背，再被告丁○○係以代理人之身分而簽立
    該要約承諾書，此據其於簽告訴人「戊○○」之後方緊接著
    簽「代劉淑華」字樣自明，其既以代理人身分簽約，自無假
    冒告訴人之名義簽約，尚不得以偽造文書罪相繩。是被告丁○○辯稱並無偽造文書之故意等語，即屬可信。
  (二)證人陳德欽雖自始僅同意以540 萬元之總價連同車位及房屋
    一併出售，而係於不知情之狀況下，依乙○○之安排而與買
    方代理人丁○○簽訂另1份不含車位、總價492萬元之要約承
    諾書，然該另簽不含車位出售之要約承諾書，係依被告乙○○所請而為，業經本院認定如上，被告丁○○既非從事房屋
    仲介業，自難知悉其中另有蹊蹺。況系爭房屋買賣事宜均係
    由被告乙○○出面與仲介業者陳德欽接洽，丁○○僅於簽訂
    要約承諾書時出面等情，業據證人陳德欽於原審證述在卷（
    見原審卷第145至146頁、第149 頁），足見本件始末係被告
    乙○○所主導，則被告乙○○盜刻系爭房屋出售人陳海順、
    丙○○之印章，偽造授權書，尚難認其已明知，尚不能認被
    告丁○○參與共同偽造授權書進而行使之犯行。
  (三)復參以被告丁○○收受戊○○交付之15萬訂金後，簽訂要約
    承諾書時，原係欲交付予仲介陳德欽，惟因陳德欽表示已收
    受乙○○之訂金，故轉交付予乙○○，被告甲○○於簽訂買
    賣契約收受戊○○交付之現金5萬元及面額100萬元支票後，
    亦旋同日全數交付乙○○，為乙○○所自承，並有乙○○出
    具之收據及簽收單在卷可參，顯見丁○○並無獲得任何不法
    利益。至其雖自陳幫忙乙○○與潘秀應接洽，乙○○有答應
    給伊一坪一萬元佣金等情，然介紹不動產之買賣，成交後給
    付介紹人佣金，此乃社會之常情及習慣，尚不能以此及推認
    被告丁○○有為己不法之意圖。
  (四)綜上所述，本件係乙○○、甲○○共同基於詐欺取財及偽造
    文書之犯意，佯稱欲轉售房屋戊○○，而利用不知情之丁○○遂行其犯行，被告丁○○自無詐欺及偽造文書犯行可言，
    公訴意旨認其丁○○與乙○○、甲○○係共同謀議詐騙戊○○，尚乏依據，自無從認定丁○○有何詐欺犯行。此外，查
    無其他積極證據，足以證明丁○○與被告乙○○、甲○○有
    共同詐欺取財及行使偽造私文書等犯行，尚難證明被告丁○○犯罪。
五、原審基於同上之理由，認被告丁○○未參與被告乙○○、甲○○共同詐欺取財及行使偽造私文書之犯行，而為被告丁○○無罪之判決，經核其認事用法，證據之取捨，均無不合。
    檢察官上訴仍執原有證據，未據提出新事證，足以證明其有
    起訴之犯行，自仍應維持被告丁○○無罪之判決，是此部分
    檢察官之上訴，為無理由，應予駁回。
據上論斷，應依刑事訴訟法第369條第1項前段、第368條、第364
條、第299條第1項前段，刑法第2條第1項前段、第339條第1項、
第216條、第210條、第219條，修正前刑法第41條第1項前段、第
55條、第33條第5 款，罰金罰鍰提高標準條例第1條前段、第2條
，現行法規所定貨幣單位折算新台幣條例第2條，判決如主文。
本案經檢察官田炳麟到庭執行職務。
中    華    民    國    95    年    7     月    12    日
                  刑事第10庭    審判長法  官  劉景星
                                      法  官  陳博志
                                      法  官  李春地
以上正本證明與原本無異。
如不服本判決，應於收受送達後十日內向本院提出上訴書狀，其
未敘述上訴之理由者並得於提起上訴後十日內向本院補提理由書
（均須按他造當事人之人數附繕本）。
                                      書記官  蘇秋
中    華    民    國    95    年    7     月    18    日
附錄：本案論罪科刑法條全文
中華民國刑法第216條：
行使第210條至第215條之文書者，依偽造、變造文書或登載不實
事項或使登載不實事項之規定處斷。
中華民國刑法第210條：
偽造、變造私文書，足以生損害於公眾或他人者，處5年以下有
期徒刑。
中華民國刑法第339條第1項：
意圖為自己或第三人不法之所有，以詐術使人將本人或第三人之
物交付者，處5年以下有期徒刑、拘役或科或併科1千元以下罰金
。
附表：
┌──┬──────────┬────┬───────┐
│編號│應  沒  收  之  物  │ 數  量 │ 備       註  │
├──┼──────────┼────┼───────┤
│(一)  │偽造之「陳海順」「陳│各壹枚  │均未扣案      │
│    │水永」印章          │        │              │
├──┼──────────┼────┼───────┤
│(二)  │91年6月8日授權書上偽│各壹枚  │影本見92年偵字│
│    │造之「陳海順」、「陳│        │第4946號卷第42│
│    │水永」簽名          │        │頁            │
├──┼──────────┼────┼───────┤
│(三)  │91年6月8日授權書上偽│各壹枚  │影本見同上頁  │
│    │造之「陳海順」、「陳│        │              │
│    │水永」印文          │        │              │
├──┼──────────┼────┼───────┤
│(四)  │91年6月14日房地買賣 │各壹枚  │影本見同上偵卷│
│    │契約書上偽造之「陳  │        │第48至56頁    │
│    │海順」、「丙○○」  │        │              │
│    │簽名                │        │              │
├──┼──────────┼────┼───────┤
│(五)  │91年6月14日房地買賣 │計各玖枚│影本見同上偵卷│
│    │契約書及所附備忘錄上│        │第48至57頁    │
│    │偽造之「陳海順」、「│        │              │
│    │丙○○」印文        │        │              │
├──┼──────────┼────┼───────┤
│(六)  │91年6月14日協議書上 │簽名各壹│影本見同上偵卷│
│    │偽造之「陳海順」、「│枚，印文│第59、60頁    │
│    │丙○○」簽名及印文  │各貳枚  │              │
└──┴──────────┴────┴───────┘


司法院資訊處製作；財團法人民間司法改革基金會備份。
